【裁判字號】    89,簡上,37
【裁判日期】    891013
【裁判案由】    排除侵害
【裁判全文】
臺灣臺中地方法院民事判決  八十九年度簡上字第三七號
    上  訴  人    乙○○
    訴訟代理人    洪塗生  律師
    複  代理人    張欽昌  律師
    被上訴人      甲○○      .
右當事人間請求排除侵害事件，上訴人對於中華民國八十八年十月二十五日本院豐原簡易庭
八十八年度豐簡字第七四五號第一審判決提起上訴，本院判決如左：
    主      文
上訴駁回。
第二審訴訟費用由上訴人負擔。
    事      實
甲、上訴人方面：
一、聲明：求為判決：(一)原判決廢棄。(二)駁回被上訴人在第一審簡易之訴。
二、陳述：
  (一)系爭水泥駁坎所坐落土地之開挖及駁坎之興建，均係得上訴人之同意後所為：
  1.查上訴人於民國（下同）八十七年九月間以上訴人配偶鄭麗貞之名義向訴外人蔡林阿秀
    、吳劉彩雲、孔林麗美及孫麗如買受其等四人共有之坐落於豐原市○○○段四七三之一
    地號土地，由於上開土地與被上訴人所有同地段四七三地號土地相鄰接，上訴人為免與
    被上訴人間土地使用糾紛，乃要求土地出賣人於點交土地前，除應申請豐原地政事務所
    鑑界外，並應就土地上被上訴人所種植果樹，與被上訴人妥為協商解決。
  2.八十七年十一月十三日上午，豐原地政事務所測量員王清福先生就四七三之一地號土地
    進行鑑測並定界樁，當時被上訴人亦經通知在場，惟拒絕於鑑界複丈圖上簽名。後經訴
    外人孔林麗美一再與之協調，而被上訴人亦知其長期無權占有孔林麗美姊妹所有之土地
    種植果樹，本即理虧，乃同意孔林麗美按當天鑑測指界結果開挖土地，惟需將其中二棵
    加州李果樹保留。
  3.由於上訴人配偶買受之四七三之一地號土地地勢本即高於被上訴人所有之四七三地號土
    地，又四七三之一地號土地開挖後，上開二筆土地形成九十度之垂直高低落差，被上訴
    人為免雨水沖刷，土石流落其地，乃主動要求孔林麗美按豐原地政事務所測量員當次指
    界結果，興建擋土牆，孔林麗美應允並轉而要求上訴人出資興建，上訴人乃興建系爭水
    泥擋土牆，興建之位置實係證人孔林麗美與被上訴人合意之結果。
  4.對於上陳事實，被上訴人先則於八十九年七月五日準備程序稱：「‧‧‧我叫她不要挖
    ，她要挖，我叫她先將果樹留下，後則於八十九年七月二十六日改稱：「那是怪手挖時
    ，我叫怪手留那二棵加州李，我是告訴開怪手的‧‧‧」等語。實則被上訴人與訴外人
    孔林麗美確曾於挖土機開挖前達成協議，否則孔林麗美怎會知悉保留加州李果樹之事而
    證述於庭前？被上訴人又怎會於八十九年七月五日準備程序中自承與證人孔林麗美協商
    開挖土地及保留果樹之事？被上訴人否認同意開挖土地及所陳述係叫怪手司機保留兩棵
    加州李之辯詞實前後矛盾，與實情不符。又對於請求孔林麗美按豐原地政事務所測量員
    指界結果興建擋土牆之事實，被上訴人則稱「我當初有叫他們來蓋檔土牆，但我沒有叫
    他們蓋到我的土地上來」等語。惟查，上陳按豐原地政事務所指界結果興建擋土牆之合
    意，除經證人孔林麗美證述明確外，又稽諸上開四七三之一地號土地，於本件原審訴訟
    進行前，僅存在八十七年十一月十三日豐原地政事務所所為之鑑測指界結果，此由被上
    訴人於八十九年七月二十六日準備程序中自承「‧‧‧我沒有申請複丈」可知其實。是
    以，被上訴人倘非與證人孔林麗美協商認可該次指界結果，豈會於先前拒絕在該次鑑界
    複丈圖上簽名，又無其他指界結果之情形下，要求孔林麗美興建擋土牆？而孔林麗美既
    知被上訴人先前拒絕於鑑界圖上簽名，則於被上訴人主動要求其興建擋土牆之同時，自
    會就擋土牆之位置與被上訴人協商確定，倘未能就擋土牆興建位置達成共識，被上訴人
    豈會應允興建進而履行興建義務？凡此均可知被上訴人所辯與事實不符。
  (二)系爭水泥駁坎並未逾被上訴人所同意興建之範圍，即豐原地政事務所測量員於八十七年
    十一月十三日就豐原市○○○段四七三之一地號土地鑑測指界之範圍：
    1.被上訴人要求訴外人孔林麗美興建駁坎，並就按豐原地政事務所測量員王清福於八十
      七年十一月十三日所指界址興建達成共識，已如前述。茲待探究者乃上訴人興建之駁
      坎是否逾越上開指界之範圍？查八十七年十一月十三日豐原地政事務所測量員實施鑑
      測時，被上訴人所有四七三地號土地與被上訴人配偶所有四七三地號土地與被上訴人
      配偶所有四七三之八地號土地間業興建有水泥駁坎，於該水泥駁坎最東側之北面外緣
      ，定有噴上紅漆之木頭樁，該木頭樁經測量員指示認定為四七三地號、四七三之八地
      號及四七三之一地號三筆土地之交會點。此情稽諸該測量員王清福先生於八十九年七
      月二十六日準備程序中證陳「‧‧‧系爭土地我有去測量，當初申請鑑界，當場定界
      標有１２３４５（如圖），我當初十一月十三日去時在四七三之八及四七三之間已蓋
      有駁坎，在駁坎外圍，四七三之一、四七三之八、四七三之間已定有一木樁，木樁在
      三筆交界‧‧‧」、「‧‧‧我當初認定那木樁就是三點臨界之界址‧‧‧」等語，
      可知其實。
    2.次查，系爭水泥駁坎（四七三地號與四七三之一地號二筆土地間之駁坎）西側乃緊接
      上述四七三地號與四七三之八地號二筆土地間之駁坎東側而興建，向東直線延伸至四
      七三地號、四七三之一地號及四七三之一六地號三筆土地之交會點，此由內政部土地
      測量局八十九年四月二十四日鑑定圖所示可稽。是以，系爭水泥駁坎最西側既未逾四
      七三地號及四七三之八地號土地間水泥駁坎最東測之北端，則系爭水泥駁坎最西側即
      未逾測量員王清福所指四七三地號、四七三之八地號及四七三之一地號三筆土地之交
      會點即噴紅漆之木頭樁之所在，洵為明確。系爭水泥駁坎之最西側既位於上開木頭樁
      之南方，而系爭水泥駁坎係直線建築，且最東側未逾四七三地號與四七三之一地號二
      筆土地間之地界線，則系爭水泥駁坎全段未逾測量員王清福於八十七年十一月十三日
      所指界範圍，亦即未逾被上訴人與證人孔林麗美所協議興建駁坎之範圍。
  (三)綜上所陳，系爭水泥駁坎之興建，係依被上訴人之要求所為，所建位置，亦未逾被上訴
    人同意之範圍，詎被上訴人俟上訴人完成系爭水泥駁坎之興建後，翻異前詞，興起原審
    之訴，指上訴人無權占有被上訴人之土地，主張被上訴人應拆除系爭駁坎。惟查，系爭
    駁坎所占及被上訴人所有之四七三地號土地面積僅０‧００一三公頃，換算坪數，未逾
    四坪，且系爭水泥駁坎之存在確有阻擋土石滑落被上訴人所有四七三地號土地之功效，
    是以系爭駁坎之存在對被上訴人而言顯屬有利，被上訴人未思及此，執意拆除系爭駁坎
    ，顯屬損人不利己，與民法第一百四十八條權利濫用禁止之規定相違背，自難認為有理
    由，求為判決如上訴聲明。
三、證據：聲請本院勘驗現場及囑託內政部土地測量局重測及訊問證人王清福、孔林麗美。
乙、被上訴人方面：
一、聲明：駁回上訴。
二、陳述：上訴人所蓋之駁坎已侵害到被上訴人之土地所有權，雖有要求上訴人蓋擋土牆，
    但否認允許上訴人將駁坎蓋到自己之土地上來，另與原地主孔林麗美間亦未有協議以地
    政事務所人員之指界作為兩造間系爭土地之界址所在，雖然有告訴挖土之怪手司機保留
    兩棵加州李果樹，但不表示准許上訴人將駁坎蓋在自己所有之四七三地號之土地上。爰
    依民法第七百六十七條所有物之侵害排除及返還請求權，請求上訴人將地上物拆除並返
    還土地。
三、證據：提出土地登記簿謄本乙份、相片二張、豐原地政事務所於八十七年十一月三十日
    製作之複丈成果圖乙份。
    理      由
一、被上訴人起訴主張：坐落台中縣豐原市○○○段地四七三地號土地（下稱系爭土地）為
    其所有，上訴人未經被上訴人同意，擅自占用上開土地，並在土地上興建如原審判決附
    圖Ａ、Ｂ、Ｃ點連接線所示，面積為０‧００一三公頃之水泥駁坎（下稱系爭駁坎），
    為此訴請被告將地上物拆除並返還上開土地。上訴人則以：
    系爭駁坎確實占用到被上訴人所有之前開土地部分，惟此係經過原系爭地段四七三之一
    地號地主孔林麗美與被上訴人協商後，被上訴人同意以豐原地政事務所指界結果為據，
    而由上訴人開挖系爭地段四七三之一地號之土地並興建系爭駁坎，況該駁坎係被上訴人
    要求上訴人興建，其所在位置，並未逾越被上訴人與原地主孔林麗美間協議之範圍，被
    上訴人自不得請求上訴人拆除該駁坎並返還該部分土地；又上訴人所興建之駁坎占用被
    上訴人土地之面積不大，且有防止土石流落至被上訴人土地之功效，是被上訴人主張拆
    除系爭駁坎，顯為權利濫用等語資為抗辯。
二、被上訴人主張系爭土地為其所有，現遭上訴人占用並興建如原審附圖所示位置、面積之
    駁坎之事實，業據其提出土地登記簿謄本一份為證，並經原審法院至現場勘驗及囑託台
    中縣豐原地政事務所測量，製有勘驗筆錄，並經本院囑內政部土地測量局測量結果，致
    有鑑定書乙份，亦同此認定無異，復為上訴人所不爭執，自堪信上訴人興建之駁坎已占
    用被上訴人所有之系爭土地一事為真實。本件爭執之重點在於兩造是否有以豐原地政事
    務所於八十七年十一月十三日所為指界結果所設界標為二相鄰土地界址之合意，以及上
    訴人是否係經被上訴人之同意而占用系爭土地興建駁坎。
三、經查：兩造於八十七年十一月十三日鑑測時，被上訴人即已對三點臨界處（系爭地號四
    七三、四七三之一、四七三之八之交接處）所定之界標位置有所爭執，並拒絕於豐原地
    政事務所人員製作之鑑界複丈圖上簽名，業經該次鑑測到場之地政事務所人員即證人王
    清福到庭證述屬實，雖事後兩造均未再聲請複丈，惟上訴人曾因而央請原地主孔林麗美
    與被上訴人協商，上訴人聘請怪手挖掘土地時，被上訴人亦到場爭執，顯見兩造對於地
    界爭執甚為劇烈，衡諸常情，被上訴人當無在任何正式之協議或約定下，即口頭答應上
    訴人可以依該指界結果認定兩造界址，即便答應，亦應會明確指出確切位置所在或表明
    願以地政機關之指界為界址所在，被上訴人雖曾表示要挖也要保留兩棵加州李，惟依當
    時情形尚不足以認定被上訴人已同意以該指界結果為兩造界址所在，從而證人孔林麗美
    到庭證述被上訴人同意上訴人挖地建駁坎均以地政機關指界結果為據等語，不足採信，
    上訴人復未能就被上訴人同意以地政機關指界結果定兩造相鄰土地之界址一節提出其他
    證據供本院參酌，從而，被上訴人主張其並未同意兩造相鄰土地以地政事務所指定之界
    標為準，堪信屬實，上訴人所辯，難以憑採。
四、又上訴人雖辯稱：系爭駁坎占用被上訴人土地之面積極小，且有防止土石流落至被上訴
    人土地之功效，被上訴人執意請求拆除該駁坎，顯屬權利濫用等語。惟按，民法第一百
    四十八條第一項係規定行使權利，不得以損害他人為主要目的，若當事人行使權利，雖
    足使他人喪失利益，而苟非以損害他人為主要目的，即不在該條所定範圍之內（最高法
    院四十五年台上字第一０五號判例參照）。查被上訴人基於物上請求權享有權利及排除
    妨害之行為，此正物上請求權之本旨所在，且上訴人所興建之駁坎係以水泥建造，占地
    面積僅０‧００一三公頃，總價值不高，被上訴人要求拆除該駁坎，係權利行使之當然
    結果，與權利濫用情形尚屬有間，是上訴人以此為爭執要點，仍不足採。
五、從而，被上訴人本於所有權，請求上訴人應將原審判決附圖所示Ａ、Ｂ、Ｃ點連接線所
    示，面積０‧００一三公頃之水泥駁坎拆除，並將上開土地返還被上訴人，洵屬有據，
    應予准許。原審為上訴人敗訴之判決，並依被上訴人之聲請為假執行之宣告，並無違誤
    ，上訴意旨猶執前詞，指摘原審判決不當，求予廢棄改判，為無理由，應予駁回。
據上論結，本件上訴為無理由，依民事訴訟法第四百三十六條之一第三項、第四百四十九條
第一項、第七十八條，判決如主文。
中        華        民        國   八十九   年      十       月     十三      日
                                    臺灣臺中地方法院民事第四庭
~B審判長法      官  王  銘
~B      法      官  吳美蒼
~B      法      官  林學晴
右為正本係照原本作成
不得上訴。
中        華        民        國   八十九   年      十       月     十七      日
~B法院書記官


司法院資訊處製作；財團法人民間司法改革基金會備份。
